---
title: " Séance Visualisation  LGN et TLC. Module Statistique avec R - L3 Mathématiques
  - DLL Mathématiques Economie"
author: "Marie-Luce Taupin"
date: "`r Sys.Date()`"
output:
  pdf_document:
    toc: true
    toc_depth: 2  # Depth of headers to include in the TOC
    number_sections: true  # Optional: to number the sections
header-includes:
   - \usepackage{tikz,lipsum,lmodern}
   - \usepackage[most]{tcolorbox}
   - \usepackage{t1enc}
   - \usepackage[T1]{fontenc}
   - \usepackage[utf8]{inputenc}
   - \usepackage{color}
   - \usepackage{tcolorbox}
   - \usepackage{titlesec}
   - \usepackage{xcolor}
   - \usepackage{graphicx}
   - \newcommand\ind{{ {{1}}\hspace{-0,8mm}{\mathrm I}}}  
   - \def\cvl{\xrightarrow [n \to \infty] {\mathcal{L}}}
   - \def\cvHps{\xrightarrow [n_1,n_2 \to \infty] {H_0,p.s.}}
   - \def\cvH1ps{\xrightarrow [n_1,n_2 \to \infty] {H_1,p.s.}}
   - \def\cvlH1n1{\xrightarrow [n_1,n_2 \to \infty] {\mathcal L, H_1,}}
   - \def\cvlH0n{\xrightarrow [n_1,n_2 \to \infty] {\mathcal L, H_0}}
   -  \def\cvlH0{\xrightarrow [n \to \infty] {\mathcal L, H_0}}
   - \def\cvp{\xrightarrow [n \to \infty] {\mathbb P}}
   - \def\cvps{\xrightarrow [n \to \infty] {p.s.}}
   - \def\cvmq{\xrightarrow [n \to \infty] {\mathbb L^2}}
   - \def\cvlp{\xrightarrow [n \to \infty] {\mathbb L^p}}
   - \def\cvlq{\xrightarrow [n \to \infty] {\mathbb L^q}}
---

```{r setup, include=FALSE}
knitr::opts_chunk$set(echo = TRUE)
```

$$\ind_{x\geq 1}.$$

$$Z_n\cvl \mathcal{N}(0,1).$$
L'objectif de ce T.P. est de visualiser (à l'aide de \texttt{R}) la Loi des Grands Nombres et le Theorème Central Limite pour des variables issues de $n$ tirages indépendants 
selon les trois distributions suivantes:

*  la loi de Bernoulli ${\mathcal B}(p)$, $p \in [0,1]$, qui affecte
aux points 0 et 1 les probabilités 
$p_0=1-p$ et $p_1=p$. 
*  la loi exponentielle de paramètre $\lambda>0$, dont la densité est donnée par: 
$$
  f_\lambda(x)= \lambda \exp (- \lambda x)\ind_{x\geq 0}=
\begin{cases}
\lambda \exp (- \lambda x)  \,  \text{ si } x>0,\\
0 \quad \quad \quad \quad  \text{ sinon.} 
\end{cases}
$$
* La loi de Cauchy, dont la densité est donnée par
$$
  f(x) = \frac{1}{\pi (1 + x^2)} \ind_{x\in \mathbb{R}}\, .
$$


\underline{Enoncé de la Loi faible des grands nombres (L.G.N.):}

Soient $X_1,\cdots,X_n$, $n$ variables aléatoires indépendantes et identiquement distribuées (i.i.d.) telles que $\mathbb{E}(| X_1|)$ est finie. Si on note $\mu=\mathbb{E}(X_1)$ et $\overline{X}=(X_1+\cdots+X_n)/n$, alors
$$\overline{X} \cvp \mu.$$

\underline{Enoncé du théorème central limite (T.L.C.):}

Soient $X_1,\cdots,X_n$, $n$ variables aléatoires indépendantes et identiquement distribuées (i.i.d.) telles que $\mathbb{E}(X_1^2)$ est finie. Si on note $\mu=\mathbb{E}(X_1)$, $\sigma^2=\mbox{Var}(X_1)$ et $\overline{X}=(X_1+\cdots+X_n)/n$, alors

$$\frac{\sqrt{n}(\overline{X}-\mu)}{\sigma} \cvl
 \mathcal{N}(0,1).$$


On utilisera pour cela les fonctions de R qui sont rappelées dans le script qui vous est fourni.
(voir `help' pour les détails de ces fonctions).

\medskip

Dans  un premier temps, on cherchera à représenter 
la distribution des observations $x_1, x_2, \ldots, x_n$
obtenues à partir de ces $n$ tirages. Chaque représentation graphique devra être commentée. 

\medskip 

Dans un second temps, on tracera le graphe de 
$$
\overline{x_k} = \frac 1 k \sum_{i=1}^k x_i 
$$
en fonction de $k \in \{1, \ldots, n\}$. On répétera l'opération plusieurs fois 
pour chaque distribution, et on commentera. 

\medskip

Ensuite,  pour les trois distributions, on s'intéressera à la distribution de 
$$
\overline{x_n} = \frac 1 n \sum_{i=1}^n x_i 
$$
et pour les deux distributions continues, à la loi
de 
$$
\text{Med}_n = \text{médiane}(x_1, \ldots, x_n) \, .
$$
Pour cela, on effectuera $N$ tirages indépendants
de $\overline{x_n}$ et $\text{Med}_n$. \`A partir des 
observations issues de ces $N$ tirages, on tracera
les bo\^{\i}tes à moustache  de 
$$\bar x_{n,1}, \bar x_{n,2}, \ldots, \bar x_{n, N}  \quad 
\text{puis de} \quad
 \text{med}_{n,1}, \text{med}_{n,2}, \ldots,  
\text{med}_{n, N}$$
en faisant varier $n$. On commentera.

Pour les deux premières distributions, on étudiera
selon le m\`eme procédé, la distribution de 
$$
  \sqrt{n}(\overline{x_n} -{\mathbb E}(X_1))/\sigma \, .
$$

Pour les deux dernières distributions, on étudiera selon 
le même procédé, la distribution de 

$$
  \sqrt{n}(\text{Med}_n -\text{Med}(X_1)) \, .
$$








# Variables Bernoulli


```{r}
n<- 5000
p<- 0.25
set.seed(123)
x<- rbinom(n=n, size=1, prob=p) # 1=> un échantillon de taille n de loi Bernoulli (p), Binomale 1,p=Bernoulli(p)
head(x)
mean(x)
# Diagramme en bâtons avec ggplot
library(scales)
library(ggplot2)
data=data.frame(x)
ggplot(data, aes(x = as.factor(x))) +
  geom_bar(fill = "steelblue", aes(y = (after_stat(count))/sum(after_stat(count)))) +  theme_bw()+
  geom_text(aes(y = ((after_stat(count))/sum(after_stat(count))), label = scales::percent((after_stat(count))/sum(after_stat(count)))), stat = "count", vjust = -0.25) +
  scale_y_continuous(labels = scales::percent) +
  labs(title = "Répartition des 0 et des 1 pour l'échantillon de Bernoulli(p)", y = "Pourcentage", x = "0 vs 1")+ 
  theme(plot.title = element_text(color="red", size=8, face="bold.italic"))+
 scale_y_continuous(limit = c(0, 0.85))
```



## Trajectoire de la moyenne empirique de Bernoulli
```{r}
somme_cum<-cumsum(x)
k<- 1:n
y=somme_cum/k
max(y) # doit être plus petit que 1
data=data.frame(k,y)
data_b=data.frame(k,p)
ggplot(data=data,aes(x=k,y=y))+
  geom_line(color="blue")+
  geom_line(data=data_b,aes(x=k,y=p),color="red")+
  labs(x = "k", y = "xbar_k") +
  ggtitle("Trajectoire de  la moyenne empirique en fonction de k")
```

## N réalisations indépendantes de la moyenne empirique
```{r}
#avec boucle
NmeanBernoulli=function(N, n, proba)
{
  M <- vector(mode = "numeric", length = N)
  for(i in 1:N)
  {
    M[i]<- mean(rbinom(n,size=1,prob=proba))
  }
  V<- M
}
#Sans boucle
NmeanBernoulli <- function(N, n, proba)
{
  M <- rowMeans(matrix(rbinom(N * n, size = 1, prob = proba),
                       nrow = N))
  return(M)
}
```

## Distribution de la moyenne empirique 
```{r}
Xbar100<- NmeanBernoulli(N=1000,n=100, proba=p)
Xbar1000<- NmeanBernoulli(N=1000,n=1000, proba=p)
Xbar10000<- NmeanBernoulli(N=1000,n=10000, proba=p)
```


### boxplot sans ggplot 

```{r}
boxplot(Xbar100,Xbar1000,Xbar10000, col="yellow", 
     main="Boxplot des 1000 réalisations 
de  la moyenne empirique, pour n=100, 1000 et 10000")
abline(p,0, col="red")
```

### boxplot avec ggplot 
```{r}
library(ggplot2)
df <- data.frame(
  Xbar = c(Xbar100, Xbar1000, Xbar10000),
  n = factor(rep(c("100", "1000", "10000"),
                 times = c(length(Xbar100),
                           length(Xbar1000),
                           length(Xbar10000))))
)
ggplot(df, aes(x = n, y = Xbar)) +
  geom_boxplot(fill = "yellow") +
  geom_hline(yintercept = p, color = "red") +
  labs(
    title = "Boxplot des moyennes empiriques, pour n=100, 1000 et 10000",
    x = "n",
    y = "moyennes empiriques"
  ) +
  theme_minimal()
```


## Distribution de la moyenne empirique centrée et normalisée 

```{r}
Z100<- ((Xbar100-p) * sqrt(100))/sqrt((p*(1-p)))
Z1000<- ((Xbar1000-p) * sqrt(1000))/sqrt((p*(1-p)))
Z10000<- ((Xbar10000-p) * sqrt(10000))/sqrt((p*(1-p)))
```

### Sans ggplot

```{r}
boxplot(Z100,Z1000,Z10000, col="yellow", 
        main="Boxplot des 1000 réalisations de  la moyenne 
empirique centrée et normalisée, pour  n=100, 1000 et 10000")
abline(0,0, col="red")
```

### avec ggplot 
 
```{r}
library(ggplot2)
df <- data.frame(
  Zn = c(Z100, Z1000, Z10000),
  n = factor(rep(c("100", "1000", "10000"),
                 times = c(length(Z100),
                           length(Z1000),
                           length(Z10000))))
)
ggplot(df, aes(x = n, y = Zn)) +
  geom_boxplot(fill = "yellow") +
  geom_hline(yintercept = 0, color = "red") +
  labs(
    title = "Boxplot des moyennes empiriques, pour n=100, 1000 et 10000",
    x = "n",
    y = "moyennes empiriques"
  ) +
  theme_minimal()
```



### Histogrammes 

```{r}
par(mfrow=c(1,2))
hist(Z100, freq=FALSE, col="yellow", ylim=c(0,1.1))
curve(dnorm(x, mean=0,sd=1), add=TRUE)
par(mfrow=c(1,2))
hist(Z1000, freq=FALSE, col="yellow", ylim=c(0,1.1)) #attention frequency en anglais veut dire "effectif" et non pas "fréquence"
curve(dnorm(x,mean=0, sd=1), add=TRUE)
hist(Z10000, freq=FALSE, col="yellow", ylim=c(0,1.1))
curve(dnorm(x, mean=0,sd=1), add=TRUE)
```




# Variables de loi exponentielle

```{r}
lambda<- 2
n<- 5000
X<- rexp(n=n, rate=lambda) 
mean(X) #attention E(X)=1/lambda
median(X) #mediane empirique
qexp(0.5, rate=lambda) 
log(2)*(1/lambda) # "vraie médiane"
# la médiane empirique converge (en probabilité et presque surement) vers la "vraie médiane" quand  la taille de l'échantillon (n) tend vers l'infini
```


```{r}
n<-5000
lambda=1
k=1:n
set.seed(123)
X <- rexp(n, rate=1/lambda)
x <- seq(0,10, l=1000)
dx <- dexp(x, rate=1/lambda)
```


## Histogramme 



```{r}
library(ggplot2)
D=3
  ggplot() + geom_histogram(aes(x=X, y=after_stat(density),color="red", fill="red"), fill="red", 
                            alpha=.4, colour="red", data=data.frame(X),breaks=seq(0,10,by=1/D))+
  coord_cartesian(xlim = c(0,15))+ xlab("X")+ ylab("densité ")+
  labs(title="histogramme, D=3 ",x="X", y = "densité") + theme(plot.title = element_text(face = "bold"))+
    theme(plot.title = element_text(hjust = 0.5))+
  geom_line(aes(x=x,y=dx),alpha=.4, colour="blue")+
   theme(legend.text = element_text(colour="blue", size=10,                                      face="bold"))+
  theme(legend.position.inside = c(0.8, 0.2))
```















## Trajectoire de la moyenne empirique

```{r}
somme_cum<-cumsum(X)
k<- 1:n
y=somme_cum/k
min(y)
max(y) #permet de fixer les ylim
M_x=1/lambda
data=data.frame(k,y)
data_b=data.frame(k,M_x)
ggplot(data=data,aes(x=k,y=y))+
  geom_line(color="blue")+
  geom_line(data=data_b,aes(x=k,y=M_x),color="red")+
  labs(x = "k", y = "xbar_k") +
  ggtitle("Trajectoire de  la moyenne empirique en fonction de k")
```



## N réalisations indépendantes de $n$ variables de loi Exponentielle
```{r}
NExp <- function(N, n,lambda)
{
  X <- matrix(rexp(N * n,rate=lambda), nrow = N)
  meanExp <- apply(X, 1, mean) # ou rowMeans(X)
  medianExp <- apply(X, 1, median)
  return(list(
    mean = meanExp,
    median = medianExp
  ))
}
```



## Distribution de la loi de la moyenne empirique
```{r}
X100=NExp(2000, 100,lambda)
Xbar100=X100$mean
Xmed100=X100$median
X1000=NExp(2000, 1000,lambda)
Xbar1000=X1000$mean
Xmed1000=X1000$median
X10000=NExp(2000, 10000,lambda)
Xbar10000=X10000$mean
Xmed10000=X10000$median
```






## Boxplot des N moyennes empiriques


```{r}
library(ggplot2)
df <- data.frame(
  Xbar = c(Xbar100, Xbar1000, Xbar10000),
  n = factor(rep(c("100", "1000", "10000"),
                 times = c(length(Xbar100),
                           length(Xbar1000),
                           length(Xbar10000))))
)
ggplot(df, aes(x = n, y = Xbar)) +
  geom_boxplot(fill = "yellow") +
  geom_hline(yintercept = lambda, color = "red") +
  labs(
    title = "Boxplot des moyennes empiriques, pour n=100, 1000 et 10000",
    x = "n",
    y = "moyennes empiriques"
  ) +
  theme_minimal()
```

## Distribution de la moyenne empirique centrée et normalisée 
On trace les boîtes à moustaches et les histogrammes des variables
$$Z_n=\frac{\sqrt{n}(\overline{X}-1/\lambda)}{\sqrt{1/\lambda^2}}.$$
```{r}
Z100<- lambda*(sqrt(100)*(Xbar100-1/lambda))
Z1000<- lambda*(sqrt(1000)*(Xbar1000-1/lambda))
Z10000<- lambda*(sqrt(10000)*(Xbar10000-1/lambda))
```
### Boxplot des moyennes empiriques centrées et renormalisées
```{r}
boxplot(Z100,Z1000,Z10000, col="yellow", 
        main="Boxplot des  moyennes 
        empiriques centrées et normalisées, pour n=100, 1000 et 10000")
abline(0,0, col="red")
```
### Boxplot avec ggplot

```{r}
library(ggplot2)
df <- data.frame(
  Zn = c(Z100, Z1000, Z10000),
  n = factor(rep(c("100", "1000", "10000"),
                 times = c(length(Z100),
                           length(Z1000),
                           length(Z10000))))
)

ggplot(df, aes(x = n, y = Zn)) +
  geom_boxplot(fill = "yellow") +
  geom_hline(yintercept = 0, color = "red") +
  labs(
    title = "Boxplot des moyennes empiriques, pour n=100, 1000 et 10000",
    x = "n",
    y = "moyennes empiriques"
  ) +
  theme_minimal()
```




### Histogramme des moyennes empiriques centrées et renormalisés
```{r}
par(mfrow=c(1,2))
hist(Z100, freq=FALSE, col="yellow")
curve(dnorm(x,mean=0, sd=1), add=TRUE,col="blue", ylim=c(0,0.9))
hist(Z1000, freq=FALSE, col="yellow")
curve(dnorm(x, mean=0,sd=1), add=TRUE,col="blue",ylim=c(0,0.9))
#hist(Z10000, freq=FALSE, col="yellow")
#curve(dnorm(x,mean=0, sd=1), add=TRUE,col="blue", ylim=c(0,0.9))
# les distributions de Z100 et Z1000 sont  bien proches de la densité d'une N(0,1).
```




## Distribution de la médiane empirique


## Boxplot des N médianes empiriques


### sans ggplot

```{r}
boxplot(Xmed100,Xmed1000,Xmed10000, col="yellow", 
        main="Boxplot des 1000 réalisations 
de  la médiane empirique, pour n=100, 1000 et 10000")
abline(qexp(0.5,rate=lambda),0, col="red") #droite hrizontale au niveau de la médiane théorique
qexp(0.5,rate=lambda) #vraie médiane
# on constate que la distribution de la médiane empirique est de moins en moins dispersée, autour de la médiane théorique
```

### avec ggplot

```{r}
library(ggplot2)
median=log(2)*lambda
df <- data.frame(
  Xmed = c(Xmed100, Xmed1000, Xmed10000),
  n = factor(rep(c("100", "1000", "10000"),
                 times = c(length(Xmed100),
                           length(Xmed1000),
                           length(Xmed10000))))
)
ggplot(df, aes(x = n, y = Xmed)) +
  geom_boxplot(fill = "yellow") +
  geom_hline(yintercept = log(2)*1/lambda, color = "red") +
  labs(
    title = "Boxplot des médianes empiriques pour n=100, 1000 et 10000",
    x = "n",
    y = "médianes empiriques"
  ) +
  theme_minimal()
```









## Distribution de la médiane empirique centrée et normalisée (TLC pour la médiane)
```{r}
Z100<- (Xmed100-qexp(0.5, rate=lambda)) * sqrt(100)
Z1000<- (Xmed1000-qexp(0.5, rate=lambda)) * sqrt(1000)
Z10000<- (Xmed10000-qexp(0.5, rate=lambda)) * sqrt(10000)
```
### Boîtes à moustaches des distributions de médianes empiriques centrées et normalisées
```{r}
boxplot(Z100,Z1000,Z10000, col="yellow", 
        main="Boxplot des 1000 réalisations de  la médiane 
empirique normalisée, pour n=100, 1000 et 10000")
abline(0,0, col="red")
```
### Histogrammes des distributions des médianes empiriques centrées et normalisées
```{r}
par(mfrow=c(1,2))
hist(Z1000, freq=FALSE, col="yellow",ylim=c(-0.1,1))
curve(dnorm(x,mean=0, sd=sd(Z1000)), add=TRUE,col="blue")
hist(Z10000, freq=FALSE, col="yellow",ylim=c(-0.1,1))
curve(dnorm(x, mean=0,sd=sd(Z10000)), add=TRUE,col="blue")
```




# Variables aléatoires de Cauchy

```{r}
n<-100000
X <- rcauchy(n)
mean(X) 
median(X) #mediane empirique
qcauchy(0.5) #vraie médiane
qcauchy(0.25)
# la médiane empirique converge (en probabilité et presque surement) vers la "vraie médiane" quand  la taille de l'échantillon (n) tend vers l'infini
x <- seq(-10,10, l=1000)
dx <- dcauchy(x)
```


```{r}
library(ggplot2)
D=3
  ggplot() + geom_histogram(aes(x=X, y=after_stat(density),color="red", fill="red"), fill="red", 
                            alpha=.4, colour="red", data=data.frame(X),breaks=seq(-10,10,by=1/D))+
  coord_cartesian(xlim = c(-10,10))+ xlab("X")+ ylab("densité ")+
  labs(title="histogramme, D=3 ",x="X", y = "densité") + theme(plot.title = element_text(face = "bold"))+
    theme(plot.title = element_text(hjust = 0.5))+
  geom_line(aes(x=x,y=dx),alpha=.4, colour="blue")+
   theme(legend.text = element_text(colour="blue", size=10,                                      face="bold"))+
  theme(legend.position.inside = c(0.8, 0.2))
```

## Comportement de la moyenne empirique lorsque n augmente
```{r}
somme_cum<-cumsum(X)
k<- 1:n
m=min(somme_cum/k)
M=max(somme_cum/k) # fournit des informations sur le ylim adapté
y=somme_cum/k
head(y)
min(y)
max(y) #permet de fixer les ylim
M_x=0
data=data.frame(k,y)
data_b=data.frame(k,M_x)
ggplot(data=data,aes(x=k,y=y))+
  geom_line(color="blue")+
  geom_line(data=data_b,aes(x=k,y=M_x),color="red")+
  labs(x = "k", y = "xbar_k") +
  ggtitle("Trajectoire de  la moyenne empirique en fonction de k")
```




On peut constater que $\overline{X}$ ne converge pas. On peut montrer théoriquement que la limite supérieure de $\overline{X}$ vaut presque surement l'infini. Pas de loi des grands nombres pour la loi de Cauchy


## N réalisations indépendantes de $n$ variables de loi de Cauchy
```{r}
NCauchy <- function(N, n)
{
  X <- matrix(rcauchy(N * n), nrow = N)
  apply(X, 1, median)
  meanCauchy <- apply(X, 1, mean)
  medianCauchy <- apply(X, 1, median)
  return(list(
    mean = meanCauchy,
    median = medianCauchy
  ))
}
```



## Distribution de la moyenne empirique
```{r}
X100=NCauchy(2000, 100)
Xbar100=X100$mean
Xmed100=X100$median
X1000=NCauchy(2000, 1000)
Xbar1000=X1000$mean
Xmed1000=X1000$median
X10000=NCauchy(2000, 10000)
Xbar10000=X10000$mean
Xmed10000=X10000$median
```


```{r}
library(ggplot2)
df <- data.frame(
  Xbar = c(Xbar100, Xbar1000, Xbar10000),
  n = factor(rep(c("100", "1000", "10000"),
                 times = c(length(Xbar100),
                           length(Xbar1000),
                           length(Xbar10000))))
)
ggplot(df, aes(x = n, y = Xbar)) +
  geom_boxplot(fill = "yellow") +
  geom_hline(yintercept = 0, color = "red") +
  labs(
    title = "Boxplot des moyennes empiriques, pour n=100, 1000 et 10000",
    x = "n",
    y = "moyennes empiriques"
  ) +
  theme_minimal()
```




```{r}
library(ggplot2)
df <- data.frame(
  Xmed = c(Xmed100, Xmed1000, Xmed10000),
  n = factor(rep(c("100", "1000", "10000"),
                 times = c(length(Xmed100),
                           length(Xmed1000),
                           length(Xmed10000))))
)
ggplot(df, aes(x = n, y = Xmed)) +
  geom_boxplot(fill = "yellow") +
  geom_hline(yintercept = 0, color = "red") +
  labs(
    title = "Boxplot des médianes empiriques, pour n=100, 1000 et 10000",
    x = "n",
    y = "médianes empiriques"
  ) +
  theme_minimal()
```






```{r}
hist(Xbar100, breaks=c(min(Xbar100),-5,-4.5,-4,-3.5,-3,-2.5,-2,-1.5,-1,-0.5,0,
                 0.5,1,1.5,2,2.5,3, 3.5,4, 4.5,5, max(Xbar100)), xlim=c(-5,5),
     ylim=c(0,0.33))
curve(dcauchy(x), add=TRUE, col="red")

hist(Xbar1000, breaks=c(min(Xbar1000),-5,-4.5,-4,-3.5,-3,-2.5,-2,-1.5,-1,-0.5,0,
                    0.5,1,1.5,2,2.5,3, 3.5,4, 4.5,5, max(Xbar1000)), xlim=c(-5,5),
     ylim=c(0,0.33))
curve(dcauchy(x), add=TRUE, col="red")

hist(Xbar10000, breaks=c(min(Xbar10000),-5,-4.5,-4,-3.5,-3,-2.5,-2,-1.5,-1,-0.5,0,
                    0.5,1,1.5,2,2.5,3, 3.5,4, 4.5,5, max(Xbar10000)), xlim=c(-5,5),
     ylim=c(0,0.33))
curve(dcauchy(x), add=TRUE, col="red")
```




## N réalisations indépendantes de la médiane empirique
```{r}
NmedianCauchy <- function(N, n)
{
  M <- apply(matrix(rcauchy(N * n), nrow = N),
             1,median)
  return(M)
}

```
### Boîtes à moustaches de la médiane empirique
```{r}
boxplot(Xmed100,Xmed1000,Xmed10000, col="yellow", 
        main="Boxplot des 1000 réalisations 
de  la médiane empirique, pour n=100, 1000 et 10000")
abline(0,0, col="red")
# dispersion de la médiane empirique tend vers 0 quand la taille (n) de l'échantillon tend vers l'infini
```

## Distribution de la médiane empirique centrée et normalisée
```{r}
Z100<- (Xmed100-0) * sqrt(100)
Z1000<- Xmed1000 * sqrt(1000)
Z10000<- Xmed10000 * sqrt(10000)
# la vitesse de convergence de la médiane empirique vers la "vraie médiane" est 1/sqrt(n) car les boites à moustaches sont "stabilisées"
```
### Boites à moustaches de la médiane empiriques centrée et normalisée
```{r}
boxplot(Z100,Z1000,Z10000, col="yellow", 
        main="Boxplot des 1000 réalisations de  la médiane 
empirique normalisée, pour n=100, 1000 et 10000")
abline(0,0, col="red")
```
### Histogramme des médianes empiriques centrées et normalisées
```{r}
par(mfrow=c(1,2))
hist(Z1000, freq=FALSE, col="yellow")
curve(dnorm(x,mean=0, sd=sd(Z1000)), add=TRUE)
hist(Z10000, freq=FALSE, col="yellow")
curve(dnorm(x, mean=0,sd=sd(Z10000)), add=TRUE)
```
La distribution de $$\sqrt{n}(\mbox{Med}_n-0)$$ est proche de la distribution gaussienne centrée car l'histogramme de la distribution de la médiane empirique est proche de la densité de la gaussienne centrée. On écrira donc
$$\sqrt{n}(\mbox{Med}_n-0) \cvl \mathcal{N}(0,c),$$
avec $c$ inconnue mais estimable.












