---
title: "Etude du jeu de données birthwt"
author: "ML Taupin"
date: "`r Sys.Date()`"
output:
  pdf_document:
    toc: true
    toc_depth: 2
    number_sections: true
    keep_tex: true 
header-includes:
  - \usepackage{tikz,lipsum,lmodern}
  - \usepackage[most]{tcolorbox}
  - \usepackage{t1enc}
  - \usepackage[T1]{fontenc}
  - \usepackage[utf8]{inputenc}
  - \usepackage{color}
  - \usepackage{tcolorbox}
  - \usepackage{titlesec}
  - \usepackage{xcolor}
  - \usepackage{graphicx}
  - \newcommand\ind{{\mathbf{1}\hspace{-0.8mm}{\mathrm I}}}
  - \def\cvl{\xrightarrow[n \to \infty]{\mathcal{L}}}
  - \def\cvHps{\xrightarrow[n_1,n_2 \to \infty]{H_0,p.s.}}
  - \def\cvH1ps{\xrightarrow[n_1,n_2 \to \infty]{H_1,p.s.}}
  - \def\cvlH1n1{\xrightarrow[n_1,n_2 \to \infty]{\mathcal L, H_1,}}
  - \def\cvlH0n{\xrightarrow[n_1,n_2 \to \infty]{\mathcal L, H_0}}
  - \def\cvlH0{\xrightarrow[n \to \infty]{\mathcal L, H_0}}
  - \def\cvp{\xrightarrow[n \to \infty]{\mathbb P}}
  - \def\cvps{\xrightarrow[n \to \infty]{p.s.}}
  - \def\cvmq{\xrightarrow[n \to \infty]{\mathbb L^2}}
  - \def\cvlp{\xrightarrow[n \to \infty]{\mathbb L^p}}
  - \def\cvlq{\xrightarrow[n \to \infty]{\mathbb L^q}}
---
# Les grandes étapes

## Etude du contexte et des variables du jeu de données

## Faire apparaitre la variable "cible"

## Identifier les types des variables (qualitatives, quantitatives discrètes ou quantitatives continues)

## Changer les variables qualitatives en "factor" (R ne doit plus fait d'opération dessus) avec la commande \textit{mutate}

## Vérifier si il y a des données manquantes

# Les graphiques:

## Pour les variables continues: histogrammes ou boites à moustaches

## pour les variables discrètes: diagramme en bâtons

## Pour les variables qualitatives: diagramme en bâtons

# Résumé des tests adaptés



```{r}
knitr::opts_chunk$set(fig.height=5, fig.width=7)
```


```{r,include=FALSE,echo=FALSE}
knitr::opts_chunk$set(fig.height=5, fig.width=7)
library(MASS)
library(dplyr,quietly=TRUE)
library(plyr)
library(ggplot2,quietly=TRUE)
library(nortest)
library(knitr)
library(stats)
library(scales)
library(robusTest) #****
opts_template$set(figure1 = list(fig.height = 4, fig.width = 4),
                  figure2 = list(fig.height = 2, fig.width = 5),
                  figure3 = list(fig.height =10, fig.width = 14))
```
```{r}
help(birthwt) # informations sur le jeu de données
glimpse(birthwt)
summary(birthwt)
# bcp de variables pour lesquelles les opérations mathématiques ne sont pas pertinentes car
#ce sont des codages pour des variables qui sont en fait qualitatives.
dim(birthwt)
# données manquantes?
na_count = cbind(1:ncol(birthwt), sapply(birthwt, function(j) sum(length(which(is.na(j))))))
na_count
birthwt$smoke_ht=birthwt$smoke*birthwt$ht
#=> pas de données manquantes (au sens de R)
birthwt = mutate(birthwt, smoke=factor(smoke),
                  low = factor(low),
                  race = factor(race),
                  ui = factor(ui),
                 ht=factor(ht),
                 smoke_ht=factor(smoke_ht)
)
summary(birthwt)
#low ne connait pas la variable low avant le attach
birthwt$low
attach(birthwt,warn.conflicts=FALSE)
low
# à partir de maintenant on peut utiliser les noms des variables
#sans mettre "birthwt$nom de la variable" devant.
glimpse(birthwt)
```
# Quelques graphiques

## Distribution en fréquence de la variable "low"
```{r,opts.label = "figure2"}
# Diagramme en bâtons
ggplot(birthwt, aes(x = as.factor(low))) +
  geom_bar(fill = "steelblue", aes(y = (after_stat(count))/sum(after_stat(count)))) +  theme_bw()+
  geom_text(aes(y = ((after_stat(count))/sum(after_stat(count))), label = scales::percent((after_stat(count))/sum(after_stat(count)))), stat = "count", vjust = -0.25) +
  scale_y_continuous(labels = scales::percent) +
  labs(title = "Répartition BB de poids normal (low=0) vs. BB de faible poids (low=1)", y = "Percent", x = "BB de faible poids (low)")+
  theme(plot.title = element_text(color="red", size=8, face="bold.italic"))+
 scale_y_continuous(limit = c(0, 1))
ggsave(filename = "distribution_low.png",
       height = 8.5, # Fournir les dimensions voulues
       width = 11,
       units = "in")
```


```{r}
chisq.test(smoke,low, correct=FALSE)
```
petite pvalue=> rejet de HO=> les variables $smoke$ et $low$ ne sont pas indépendantes
```{r}
chisq.test(low,smoke,correct=F)$observed  #effectifs observés
chisq.test(low,smoke,correct=F)$expected  #effectifs théoriques ou attendus
```
On rejette $H_0$ et on conclut que $smoke$ et $low$ sont liées.


# Lien entre low et autres variables qualitatives
```{r}
chisq.test(low,smoke) # les variables ne semblent pas indépendantes
chisq.test(low,ui) #les variables sont liées
chisq.test(low,ht) #effectifs théoriques pas tous plus grand que 5
chisq.test(low,ht)$expected # un des effectifs <5 => test de fisher exact...
fisher.test(low,ht)# on rejette H0 et on conclut que les variables sont liées
chisq.test(ht,smoke)
fisher.test(ht,smoke)
chisq.test(smoke,ui)
chisq.test(race,low)
chisq.test(low,ftv) #warning
chisq.test(low,ftv)$expected #il faut regroupe les classes 2,3,4 et 6
fisher.test(low,ftv)
ftv_new=rep(0,length(ftv))
ftv_new[ftv >=2]="2346"
ftv_new[ftv==0]=0
ftv_new[ftv==1]=1
ftv_new
chisq.test(low,ftv_new) #OK, pas de problème d'approximation On ne rejette pas H0: les variables low et ftv_new sont indépendantes
chisq.test(low,ptl)
chisq.test(low,ptl)$expected
ptl_new=rep(0,length(ptl))
ptl_new[ptl==0]=0
ptl_new[ptl >=1]="123"
chisq.test(ptl_new,low)$expected
chisq.test(ptl_new,low) #On rejette HO: les variables ptl_new et low sont liées
fisher.test(low,ptl)
chisq.test(ui,ptl)
chisq.test(ui,ptl_new)$expected #PB=> test de fisher exact
fisher.test(ui,ptl)
chisq.test(smoke_ht,low)
chisq.test(smoke_ht,low)$expected #PB: test de fisher exact
fisher.test(smoke_ht,low) #p-value = 0.1767: difficile de conclure
```


```{r,opts.label = "figure2"}
#Boite à moustaches
ggplot(birthwt, aes(low, lwt)) +
  geom_boxplot(aes(fill = low))+labs(title="Boxplot poids de la mère selon low ",x="low", y = "lwt") + theme(plot.title = element_text(face = "bold"))
```
```{r,opts.label = "figure2"}
#Boite à moustaches
ggplot(birthwt, aes(race, lwt)) +
  geom_boxplot(aes(fill = race))+labs(title="Boxplot poids de la mère selon la race",x="race", y = "lwt") + theme(plot.title = element_text(face = "bold"))
```

```{r,opts.label = "figure2"}
library(MASS)
library(ggplot2)
library(plyr)

birthwtlow0 <- subset(birthwt, low == "0")
birthwtlow1 <- subset(birthwt, low == "1")

mu <- ddply(birthwt, "low", summarise, grp.mean = mean(lwt))
mu$low <- factor(mu$low)

ggplot() +
  geom_histogram(
    aes(x = lwt, y = after_stat(count) * 100 / sum(after_stat(count))),
    fill = "red", alpha = .4, colour = "red",
    data = birthwtlow0, binwidth = 10
  ) +
  geom_histogram(
    aes(x = lwt, y = after_stat(count) * 100 / sum(after_stat(count))),
    fill = "blue", alpha = .4, colour = "blue",
    data = birthwtlow1, binwidth = 10
  ) +
  geom_vline(
    data = mu,
    aes(xintercept = grp.mean, color = low),
    linetype = "dashed"
  ) +
  scale_colour_manual(
    name = "Groupe",
    values = c("0" = "red", "1" = "blue"),
    labels = c("0" = "low = 0", "1" = "low = 1")
  ) +
  coord_cartesian(xlim = c(70, 270)) +
  xlab("poids de la mère") +
  ylab("pourcentage (%)") +
  labs(title = "Histogramme poids des mères BB selon low", x = "lwt", y = "Pourcentage") +
  theme(plot.title = element_text(face = "bold", hjust = 0.5)) +
  annotate(geom = "text", x = 220, y = 20, label = "Histogramme lwt / low=0", color = "red") +
  annotate(geom = "text", x = 200, y = 10, label = "Histogramme lwt / low=1", color = "blue")
```

```{r, results='asis'}
cat("\\brokencommand")
```

